【裁判字號】    98,抗,754
【裁判日期】    980813
【裁判案由】    確認債權不存在
【裁判全文】
臺灣高等法院民事裁定                   98年度抗字第754號
抗  告  人  台灣電力股份有限公司
法定代理人  甲○○
相  對  人  Stone & W.
            （美商石威亞洲股份有限公司）
                        l, .
                        uis.
法定代理人  Edward J..
上列當事人間請求確認債權不存在事件，抗告人對於中華民國97
年11月28日臺灣臺北地方法院97年度審重訴字第173號所為裁定
提起抗告，本院裁定如下：
    主  文
原裁定廢棄。
    理  由
一、抗告人於原法院起訴意旨略以：
    (一)兩造於民國（下同）89年7月14日簽訂「設計及興建龍門
      計畫第四核能發電廠第二階段接續顧問服務契約」（下稱
      接續契約），約定相對人應提供之服務包括下列項目：
      A.計劃管理 (ProjectManagement)。
      B.設計、顧問及審閱設計 (Design, Engineering and
        Design Review)。
      C.執照支援服務 (Licensing Support Services)。
      D.採購支援服務 (Procurement Support Services)。
      E.構型管理計劃 (Configuration Management Program)
        。
      F.資訊管理系統 (Information Management System)。
      G.計劃程序手冊 (Project Procedures Manual)。
      H.現場顧問服務 (Job Site Advisory Services)。
      I.其他服務 (Miscellaneous Services)。
      J.放射性廢料系統(Radwaste System)。
    (二)另約定抗告人應支付相對人之契約價金包括(1)目標費用服
      務契約價金：包含固定費用、可補償費用、依費用優惠公
      式分配予顧問公司之任何結餘或透支費用；(2)其他服務補
      償；(3)中華民國稅捐。且於接續契約第20.2 條約定爭議
      發生後如雙方不能依第20.1條解決，雙方同意將爭議交付
      中華民國仲裁協會（下稱仲裁協會），依我國於50年公布
      、75年及87年修正之中華民國商務仲裁條例，於台北市進
      行仲裁，以解決爭議。
    (三)嗣後相對人於96年9月29日就接續契約履行之爭議事項，
      向仲裁協會提起仲裁聲請，主張依接續契約附件B費用優
      惠公式請求抗告人支付費用結餘美元2,552,596元；依接
      續契約請求抗告人支付額外經常性費用金額美元9,664,14
      4元；並請求抗告人返還履約保證金美元7,225,835元等，
      因仲裁庭逾期未做出仲裁主文及判斷書，抗告人遂依仲裁
      法第21條第3項之規定，向原法院提起本件訴訟，除就上
      開相對人於仲裁聲請時請求抗告人支付之金額，訴請確認
      債權不存在外，並訴請相對人應支付抗告人依接續契約附
      件B費用優惠公式應分攤費用透支金額美金20,000,000元
      及其法定遲延利息等語。
二、原裁定意旨略以：本件相對人係未經我國認許登記或設有營
    業處所之外國法人，抗告人依與相對人間之契約關係請求確
    定相對人對其所主張之債權不存在，自屬涉外法律事件，而
    本件兩造契約第20.7條僅約定若兩造以書面同意，方得就爭
    議事項向原法院起訴，惟本件尚難認兩造已有依約定以書面
    合意由原法院管轄之情形，而抗告人所據之契約內容中，關
    於仲裁地、仲裁應適用準據法及本件契約應適用之準據法，
    雖均為我國法律，惟兩造契約之履行內容，主要則為相對人
    應就抗告人所屬位於臺北縣貢寮鄉之核能第四發電廠施工提
    供約定之顧問服務等，抗告人則依約給付報酬，且觀諸相對
    人所提供服務均係針對施工地點之相關設施系統為處理，顯
    然該契約之主要履行地即為抗告人所屬核能第四發電廠之施
    工所在地，兩造就本件訴訟所涉爭議事項，亦有就施工處所
    情形為調查最便利之情形，亦即核能第四發電廠施工處所所
    在地與本件訴訟具有最密切關聯性，是參酌民事訴訟法第12
    條之立法目的，本件應由臺灣基隆地方法院管轄，抗告人向
    無管轄權之原法院起訴，顯係違誤，爰依職權將本件移送台
    灣基隆地方法院。
三、抗告意旨略以：契約多數履行地所在之法院均有管轄權，且
    管轄權有無應以抗告人（即原告）主張之事實為斷；相對人
    依系爭接續契約應提供之服務包括：A.計劃管理；B.設計、
    顧問及審閱設計；C.執照支援服務；D.採購支援服務；E.構
    型管理計劃；F.資訊管理系統；G.計劃程序手冊；H.現場顧
    問服務；I.其他服務；J.放射性廢料系統等等。因本件接續
    契約有多數履行地，而相對人應負責之事項如計劃管理方面
    ，即包含計劃及合約管理、成本預估及進度之控管、品管之
    監督及相關文件、啟動及測試計劃的準備、介面整合之相關
    服務，足見抗告人主事務所在地為契約履行地之一；且相對
    人應定期提供每月、每季及每年報告予抗告人等；關於設計
    、顧問及審閱設計方面，相對人應向抗告人提供「BOP設計
    工程服務 (BOP DesignEngineering Services)」及「AE設
    計審核服務（AE DesignReview Services)」，此等設計須
    經抗告人總公司審核通過後，始得移至龍門計畫第四核能發
    電廠所在進行施作；關於採購支援服務，包括相對人就所有
    設備採購必須進行的市場調查、廠商資格的訂定、採購設備
    之規格及數量等，亦足見抗告人主事務所所在地為契約履行
    地之一。再而，相對人依約應事先報告施工設計相關必要資
    訊，並提供預估成本及設計圖說與規格，並須取得抗告人許
    可，有關設備之採購，抗告人主要是由所屬之「核火工處」
    及「核能技術處」經辦。因抗告人總公司係位於「台北市○
    ○○路○段242號」，核能技術處位於總公司內，而核火工處
    則位於「台北市○○○路○段39號」，均位於原法院管轄區
    域內，相對人亦以前開地點函寄書信，在相對人提供之眾多
    服務項目中僅有提供現場顧問服務方屬在核四電廠之工地為
    其履行地，其他服務主要是向抗告人主事務所所在地提供；
    又就訴請相對人應支付依接續契約附件B費用優惠公式應分
    攤費用透支金額美金20,000,000元及其法定遲延利息部分，
    因履行地係在抗告人之主事務所，而抗告人之主事務所係位
    於台北市○○○路○段242號，亦在原法院之管轄範圍內。原
    法院不查，誤認就本件契約爭議無管轄權，尚與事實不合，
    所為移轉管轄之裁定，於法不符，請予以廢棄。
四、按我國涉外民事法律適用法係對於涉外事件，就我國之法律
    ，決定應適用何國之法律，其中關於管轄權之規定，除就外
    國人為禁治產宣告、死亡宣告部分定有明文外，其餘則無明
    文規定。故於被告為外國人之情形，解釋上得類推適用民事
    訴訟法關於管轄權等規定，並參酌國際私法法理上具體事件
    之最密切關聯所在等因素，以決定我國法院有無管轄權及應
    由我國何法院管轄。另按對於外國法人之訴訟，由其在中華
    民國之主事務所或主營業所所在地之法院管轄；因契約涉訟
    者，如經當事人定有債務履行地，得由該履行地之法院管轄
    ，民事訴訟法第2條第3項、第12條分別定有明文。而所謂債
    務履行地，係指當事人以契約訂定之清償地，關於約定債務
    履行地之方式，並無一定之限制，以書面或言詞為之，均無
    不可，且於雙務契約當事人互負之債務，非在同一法院管轄
    區域以內者，應認各該債務履行地之法院俱有管轄權。
五、經查：
    (一)兩造於89年7月14日簽訂系爭接續契約，嗣後雙方就系爭
      接續契約履行情形發生爭執，而相對人係未經我國認許登
      記之外國法人，故本件自屬涉外事件。依相對人於96年9
      月29日向仲裁協會提出之仲裁聲請書記載，其之主要營業
      所係位於我國境內之臺北縣汐止市（Hsichih, Taipei
      County, Taiwan,R.O.C.)（見原審卷第26頁至第27頁），
      惟依抗告人於仲裁反請求聲請狀記述，相對人已於96年7
      月11日撤離在我國境內之營運據點（見原審卷第67頁）。
      因此，抗告人於97年9月4日提起本件訴訟時，相對人在我
      國境內已無主事務所或主營業所，自無法類推民事訴訟法
      第2條第3項之規定決定本事件應由何法院管轄。
    (二)本件係兩造因契約之履行所生之糾紛，若兩造定有債務履
      行地時，得類推適用民事訴訟法第12條規定，由債務履行
      地之法院管轄。查本件兩造雖於接續契約內未明文約定債
      務履行地，惟依相對人於96年9月29日向仲裁協會提出之
      仲裁聲請書記載，相對人係提供電廠建造暨工程及專案管
      理服務之公司（SWAI provides architect/engineering
      and project administration services to the power
      industry.）；依照系爭接續契約之附件A，提供電廠工程
      及設計、專案管理、進度控管、資訊管理及顧問服務（
      SWAI agreed to provide certain Balance of Plant
      engineering and design, project management,
      scheduling, information management and  consultati
      on services as set forth in Attachment A  to the
      Contract.）（見原法院卷第26頁、第27頁）。而抗告人
      於起訴狀及抗告理由狀記載，相對人依系爭接續契約應提
      供之服務包括：A.計劃管理；B.設計、顧問及審閱設計；
      C.執照支援服務；D.採購支援服務；E.構型管理計劃；F.
      資訊管理系統；G.計劃程序手冊；H.現場顧問服務；I.其
      他服務；J.放射性廢料系統等等（見原法院卷第5頁、本
      院卷第7頁）。故相對人陳述其應提供予抗告人之服務內
      容與抗告人主張依接續契約之約定，相對人應提供之服務
      內容相去不遠。
    (三)又抗告人主張相對人就其依接續契約提供服務時，與其往
      來之書信係寄至抗告人位於台北市○○○路○段242號之總
      公司，或是位於台北市○○○路○段39號抗告人所屬之核
      火工處乙節，亦據其提出與相對人往來書信之英文、中文
      譯本各6份附卷可稽（見本院卷第83頁至第103）。
    (四)綜上所述，由相對人應提供予抗告人之服務內容及相對人
      與抗告人間就系爭接續契約履行時互動之場所觀之，相對
      人於提供服務之過程中，確與抗告人位於台北市○○○路
      ○段39號之總公司或位於台北市○○○路○段39號抗告人
      所屬之核火工處之關係最為密切，堪認上開地點為兩造系
      爭接續契約之履行地之一。原法院僅以系爭接續契約重要
      特徵之履行地點為抗告人所屬之核能第四發電廠之台北縣
      貢寮鄉，未細究系爭接續契約就相對人應提供服務內容是
      否在原法院管轄範圍內之事實，即以無管轄權為由，依職
      權裁定將本件移送台灣基隆地方法院管轄，尚嫌速斷。抗
      告意旨指摘原裁定不當，求為廢棄，為有理由，自應由本
      院將原裁定廢棄。
六、據上論結，本件抗告為有理由，依民事訴訟法第492條，裁
    定如主文。
中    華    民    國    98    年    8     月    13    日
                    民事第十四庭
                        審判長法  官  張  蘭
                              法  官  鄭純惠
                              法  官  邱瑞祥
正本係照原本作成。
本裁定除以適用法規顯有錯誤為理由，不得再抗告。如提起再抗
告，應於收受後10日內委任律師為代理人向本院提出再抗告狀，
並繳納再抗告費新台幣1千元。
中    華    民    國    98    年    8     月    17    日
                              書記官  明祖星


司法院資訊處製作；財團法人民間司法改革基金會備份。
